【裁判字號】    88,保險,49
【裁判日期】    890925
【裁判案由】    給付保險金
【裁判全文】
臺灣高雄地方法院民事判決  八十八年度保險字第四九號
    原      告    乙○○
    訴訟代理人    王進勝  律師
                  游莉雪  律師
    複  代理人    黃淑芬  律師
    被      告    新光人壽保險股份有限公司
                              設台北市中正區○○○路○段六六號
    法定代理人    甲○○      .
    訴訟代理人    丙○○      住台北市○○○路○段六十六號三九樓
右當事人間給付保險金事件，本院判決如左：
    主    文
原告之訴及假執行之聲請均駁回。
訴訟費用由原告負擔。
    事    實
甲、原告方面：
  一、聲明：(一)被告應給付原告新臺幣（下同）一千萬元，及自民國八十七年五月八
      日起至清償日止，按年息百分之五計算之利息。(二)訴訟費用由被告負擔。(三)原
      告願供擔保，請准宣告假執行。
  二、陳述：
    (一)原告之住所係設於高雄市楠梓區，發生誤飲假酒意外身亡之地點為台中市，時
      間係於本件旅行平安保險契約之保險期間，被告自應依兩造保險契約之約定給
      付保險金。緣訴外人即要保人即被保險人潘民雄，於民國八十六年九月九日，
      欲前往菲律賓旅遊，而於同年月五日，與被告新光人壽保險股份有限公司（下
      稱新光公司）成立旅行平安保險契約，雙方約定保險期間自八十六年九月九日
      上午八時起計七日，保險金額一千萬元，指定受益人則為原告乙○○，有被告
      公司之Ａ194463「新光旅行平安保險單」一份可稽。嗣潘民雄於八十六年九
      月九日臨行前，因搭乘班次之飛機臨時取消飛行，當日無法成行，而決定改搭
      下一班機前往，又因高雄飛往菲律賓之班機，每週僅數班，需於二日後始有班
      機，形成潘民雄有二日之待機時間，潘民雄於是利用待機期間，前往中部旅遊
      、拜訪朋友。旅遊途中，於八十六年九月十一日，潘民雄前往臺中市○區○○
      路水碓巷二四號，探訪友人王春連，在王春連宅內因誤飲摻有甲醇之假酒之意
      外，致心臟衰竭，於八十六年九月十二日下午十一時許死亡，復有臺灣臺中地
      方法院檢察署相驗屍體證明書一紙可憑。
    (二)按被保險人於本契約有效期間內，因遭受意外傷害事故，致其身體蒙受傷害或
      致殘廢、死亡時，依照本契約的約定，給付保險金。觀之系爭旅行平安保險單
      條款第二條約定自明，被保險人潘民雄於保險期間內，前往台中地區旅遊，因
      誤飲假酒而意外死亡，自符合上開出險約定，原告為系爭保險契約之受益人，
      復有上開保險單可憑，依約自得請求被告依約給付保險金。被告雖一再辯稱，
    被保險人潘民雄原居於台中，並非高雄，被保險人之不幸死亡乃於自宅所發生
    非旅行期間之旅行意外，與本件旅行平安保險契約所承保之範圍、目的、性質
      並不相符，不屬被告旅行平安保險承保範圍云云。惟被保險人潘民雄之戶籍所
      在地確設於高雄市楠梓區○○○路三六之五號，有戶籍謄本可按，被保險人亦
      從未有將住所設於台中市之戶籍登記資料，被告單憑台灣台中地方法院檢察署
      八十七年度偵字四三０一號起訴書及唐明松、黃國鎮等人之警訊筆錄為依據，
      並不足以認定被保險人潘民雄有設定居所或住所於台中市之意思，況且潘民雄
      是否僅因其於台中仁愛醫院就醫，而偶爾前往台中，亦屬可能，斷不能因此片
      面揣測潘民雄死亡之地點即為其住所或居所，被告需就此負舉證責任。
    (三)旅行平安保險契約之保險責任，僅需符合契約約定之保險事故以及於保險契約
      期間所發生，保險人即應負給付保險金之義務。按保險法所規定之保險種類大
      別可區分為財產保險（保險法第三章）及人身保險（保險法第四章），而人身
      保險又可分為人壽保險、健康保險、傷害保險及年金保險四種類型，本件之旅
      行平安保險乃屬傷害保險之一種。於傷害保險，傷害保險人之責任，乃於被保
      險人遭受意外傷害及其所致殘廢或死亡時，負給付保險金額之責，此為保險法
      第一百三十一條所明定。因此保險人之保險範圍，乃成傷害保險契約中保險人
      所負責任之最重要構成部分，而保險範圍之界定當以保險契約之約定為最主要
      依據，故除非當事人保險範圍之約定有違強行規定或因違反善良風俗而無效者
      外，當不得斷章取義或穿鑿附會而為解釋，否則實有害於締約當事人之真意，
      如有疑義時，更應作有利於被保險人之解釋（保險法第五十四條第二項參照）
      。尤其因保險契約率皆為定型化契約，被保險人鮮少有依其要求變更契約約定
      之餘地，因此在解釋保險契約時，誠信原則之適用，理應隨時加以斟酌；而在
      保險契約隨社會之變遷，因名稱多樣之時，更不得顧名思義，強將契約名稱轉
      化為契約條款之一部，此不僅戕害保險法所規定之保險類型之本質，亦將使被
      保險人或其受益人遭致無可逆料之契約期待利益之損害。其負面之影響，更將
      使保險人借助保險契約名稱之推陳出新，而變相限縮其保險範圍，以逃避其所
      應負之契約責任，而獲取不當之保險費利益。
    (四)本件依保險契約第二條明文約定保險範圍為：「被保險人於本契約有效期間內
      ，因遭受意外傷害事故，致其身體蒙受傷害或致殘廢、死亡時，依照本契約的
      約定，給付保險金。」並於第五條約定：「被保險人於本契約有效期間內遭受
      第二條約定的意外傷害事故．．．，自意外傷害事故發生之日起一百八十日以
      內死亡者，本公司按保險金額給付身故保險金。」故被告所承保之保險範圍應
      為「於保險期間內，被保險人因遭遇意外傷害事故，並以此意外傷害事故為直
      接且單獨原因，致其身體蒙受傷害或因而殘廢或死亡時」，可知在解釋上所應
      著重者乃被保險人遭遇外來突發的意外傷害事故，是否於保險期間所發生者；
      而不問其於何地所發生，及是否於旅行期間沿途所發生。財政部審核通過之旅
      行平安保險契約條款，就保險範圍之所以未將之定型化為「本契約有效且於旅
      行期間內」，而將旅行平安保險契約條款定型化為「本契約有效期間內」，無
      非因何謂「旅行期間」之界定殊有其困難，例如準備旅行期間，或於旅途中作
      私人訪視，或返回故鄉探視親人是否為「旅行」，均將引發不必要之爭議，而
      使保險範圍即保險人所負之危險責任呈不確定性；另則因旅行平安保險其本質
      為一般傷害保險契約，殊無將其限制在「旅行期間」所發生者之必要，可知旅
      行平安保險之特質，並非欲將其抽離一般傷害保險之本質，僅係因被保險人在
      保險期間所欲從事者乃離開住居處而至他處，於此段路途中危險較高，且屬短
      期保險，依危險發生之機率，核算保險費時應收取較高之保險費而已。質言之
      ，被保險人於要保申請書上，須填載所搭乘之交通工具及其目的地，無非予保
      險人斟酌是否加以承保而已，不得因此即謂保險人所承保之範圍僅及於「旅行
      期間」，此從財政部審核通過之旅行平安保險契約，均有公定之費率，並不因
      被保險人所搭乘之交通工具或目的地而有異，及契約第十條、第十一條有除外
      責任之約定不難得知。又本件若依被告之抗辯，認於危險較高之旅行期間，被
      保險人發生意外傷害事故，其有理賠之責，而於危險較低之居家期間所發生之
      意外傷害事故，則無須負保險責任，其違反事理及誠信，灼然甚明。
    (五)被保險人潘民雄於八十六年九月十二日因誤飲假酒而死亡之事實，此經台灣台
      中地檢署檢察官督同法醫師相驗屬實，制有相驗屍體証明書在卷為証，其顯為
      因遭遇外來突發的意外傷害事故致生死亡之結果，當屬無疑。被告執其臆測之
      詞，認被保險人潘民雄非因旅行期間意外傷害而死亡云云，既無從舉証以實其
      說，空言抗辯即屬無據。為此懇請鈞院賜判決如訴之聲明。
  三、證據：提出新光旅行平安保險單、保險金給付申請書、被告公司退補辦事項通
      知單影本各一份，臺灣台中地方法院檢察署相驗屍體證明書一份為證。
乙、被告方面：
  一、聲明：(一)原告之訴及假執行之聲請均駁回。(二)訴訟費用由原告負擔。(三)如受不
      利判決時，願供擔保免假執行。
  二、陳述：
    (一)按旅行平安保險之性質，在於分散被保險人於旅行期間，因旅行意外所致之死
      亡殘廢、身體傷害醫療費用之危險而為之保險，其保險範圍自僅限於旅行期間
      所發生之旅行意外，本案系爭者既為旅行平安保險契約，該契約條款第二條約
      定「被保險人於本契約有效期間內，因遭受意外傷害事故，至其身體蒙受傷害
      獲致殘廢、死亡時，依照本契約的約定，給付保險金。」雖未註明限於旅行意
      外，然依同契約第四條有關交通工具延誤延長保險期間之約定，及系爭旅行平
      安保險要保書及保險費收據，需載明被保險人旅行地點及交通工具等觀之，旅
      行平安保險所承保者，乃旅行期間之意外至為明顯。
    (二)再者，旅行平安保險係不分被保險人年齡、職業等，概以統一費率計收保險費
      ，而一般平安保險需視各級被保險人之年齡、職業等分別不同之費率計收保險
      費，益見旅行平安保險所承保者，係旅行期間之意外事故，尚不及於旅行期間
      以外之一般事故。否則，各被保險人亦應因年齡、職業之不同，而異其保險費
      率。是旅行平安保險，其性質乃為分散被保險人於旅行期間，因旅行意外所致
      死亡、殘廢、身體傷害醫療費用之危險而為之保險，其保險範圍自僅限於旅行
      期間所發生之旅行意外。本案系爭旅行平安保險契約第二條，雖未明白約定限
      於旅行意外，然亦應如此解釋始符合旅行平安保險契約之性質，此亦為最高法
      院所採之見解（最高法院八十五年度臺上字第三五六號判決）。
    (三)本案系爭新光旅行平安保險契約，是以被保險人於旅行期間因旅行之意外事故
      為承保範圍，而被保險人八十六年九月九日向被告投保該險，旅行地點目的地
      為菲律賓，交通工具載明為飛機，卻因故未成行，不幸於八十六年九月十三日
      ，死於台中市南屯區鎮平里水礁巷二十四號自宅（台灣台中地方法院檢察署相
      字第一二五五號相驗屍體證明書第四項戶籍所在地及第七項死亡地點及場所所
      載），另台灣台中地方法院檢察署八十七年度偵字第四三○一號起訴書之犯罪
      事實一亦載明，唐明松．．．適於八十六年七月間，致送給『居住』於台中市
      南屯區鎮平里水礁巷二十四號之友人潘明雄供其進補，以調養腿傷，潘明雄疏
      而未注意，乃於收藏。適八十六年九月十一日，唐明松自台北來訪，潘明雄乃
      在其『住處』款待．．．。此與王春連、黃國鎮在台中市警察局第四分局所做
      之筆錄不謀而合，依八十六年九月十三日台中市警察局第四分局南屯派出所偵
      訊筆錄之第一、二頁，王春連在偵訊中答曰「我哥哥名叫潘民雄．．．住台中
      市南屯區鎮平里八鄰水碓巷二十四號」，「我哥哥因在今年三月十五日在文心
      南五路和豐富路口車禍，肩膀及右腳踝斷裂，目前都在大里市仁愛醫院看病，
      每星期去看一次」；另在同日檢察官之訊問筆錄亦答曰「他發生車禍後才來住
      我這裡」。且在八十六年十二月二十日台中市警察局第四分局刑事局偵訊筆錄
      之第一、二頁，王春連之同居人黃國鎮在偵訊中答曰「我與王春連係同居人關
      係，潘民雄係王春連的胞兄，因於今年五月發生車禍後就搬到我租屋處」「台
      中市南屯區鎮平里水碓巷二十四號，八十四年十一月份開始承租，每月租金新
      台幣陸仟元，八十六年十月六日就停租了」。由上可知，王春連及黃國鎮同居
      在台中市南屯區鎮平里水碓巷二十四號租屋處，八十六年三月後，潘民雄因在
      台中發生車禍，為醫治傷口每星期必須去台中縣大里市仁愛醫院就診一次，遂
      搬去與他們兩人同住，雖本件被保險人潘民雄之戶籍設於高雄市楠梓區福昌里
      五鄰右昌一巷三十六之五號，然依民法第二十條第一項「依一定事實，足認以
      久住之意思，住於一定之地域者，即為設定其住所於該地」之相反意思，可推
      定台中市南屯區鎮平里水碓巷二十四號，是被保險人潘民雄之居所。因此被保
      險人潘民雄是死於其居所，並非於旅行期間而死亡，本案被保險人之不幸死亡
      ，乃於自宅所發生，非旅行期間之旅行意外，與旅行平安保險所承保之範圍、
      目的與性質並不相符，自不屬被告旅行平安保險承保危險之列，被告拒卻保險
      金之給付並非無據，且本件系爭保險契約保險期間自八十六年九月九日至九月
      十五日止，然被保險人於八十六年九月十二日仍在台中，並非在高雄候機，顯
      見其並無出遊計劃。
  三、證據：提出臺灣台中地方法院檢察署中檢聰肅相001255字第四二四二四號函
      影本一份、潘民雄戶籍謄本一份為證。
丙、本院依職權向臺灣台中地方法院檢察署調閱八十六年度相字第一二五五號、八十
    六年度相字第一二九九號、八十六年度相字第一二八九號卷、八十七年度偵字第
    四三０一號、八十七年度偵字第四九二二號卷，臺灣台中地方法院八十七年易字
    第二二五四號卷。
    理    由
一、本件原告主張緣要保人即被保險人潘民雄，於八十六年九月九日，欲前往菲律賓
    旅遊，而於同年月五日，與被告新光公司成立旅行平安保險契約，雙方約定保險
    期間自八十六年九月九日上午八時起計七日，保險金額一千萬元，指定受益人則
    為原告乙○○。潘民雄於旅遊途中，在臺中市發生誤飲假酒之意外，而於八十六
    年九月十三日身亡，因本於保險契約之約定，求為命被告給付原告保險金一千萬
    元，及自八十七年五月八日起至清償日止，按年息百分之五計算之利息之判決。
    被告則以旅行平安保險之性質，其保險範圍僅限於旅行期間所發生之旅行意外，
    本案被保險人之死亡，乃於自宅所發生，非旅行期間之旅行意外，與旅行平安保
    險所承保之範圍、目的與性質，並不相符，自不屬被告旅行平安保險承保危險之
    列，被告自得拒卻保險金之給付等語，資為抗辯。
二、原告主張被保險人潘民雄，於八十六年九月九日，與被告新光公司成立旅行平安
    保險契約，約定保險期間為自八十六年九月九日上午八時起計七日，保險金額一
    千萬元，指定受益人為原告乙○○，為兩造所不爭執，並有被告新光公司之新光
    旅行平安保險單一份在卷可稽，原告此部分之主張自堪信為真實。兩造之爭點在
    於(一)旅行平安保險所承保者，是否以旅行期間之意外為限﹖(二)本件被保險人潘民
    雄之死亡，是否屬於旅行期間因旅行意外所致之死亡﹖經查：
  (一)本件旅行平安保險契約條款第二條約定：「被保險人於本契約有效期間內，因遭
    遇外來突發的意外傷害事故，並以此意外傷害事故為直接且單獨原因，致其身體
    蒙受傷害或因而殘廢或死亡時，依照本契約約定，給付保險金」等語。雖未註明
    限於旅行意外，然依同契約第四條有關交通工具延誤延長保險期間之約定，及系
    爭旅行平安保險要保書及保險費收據須載明被保險人旅行地點及交通工具等情觀
    之，旅行平安保險所承保者，乃旅行期間之意外至為明顯。況旅行平安保險係不
    分被保險人年齡、職業等，概以統一費率計收保險費，而一般平安保險須視各級
    被保險人之年齡、職業等分別不同之費率計收保險費，為兩造所不爭，益見旅行
    平安保險所承保者，係旅行期間之意外事故，尚不及於旅行期間以外之一般事故
    。否則，各被保險人亦應因年齡、職業之不同，而異其保險費率。是旅行平安保
    險，其性質乃為分散被保險人於旅行期間因旅行意外所致之死亡、殘廢、身體傷
    害醫療費用之危險而為之保險；其保險範圍限於旅行期間所發生之旅行意外（最
    高法院八十五年台上字第三五六號判決參照）。本件兩造間所訂之旅行平安保險
    契約，第二條亦未明白約定限於旅行意外，此有兩造所不爭執之新光旅行平安保
    險單一份在卷可稽，其亦應為上開解釋，始符合旅行平安保險契約之性質。是被
    告上開「旅行平安保險所承保者，以旅行期間之意外為限」之辯解，尚屬可採。
  (二)按依一定事實，足認以久住之意思，住於一定之地域者，即為設定其住所於該地
    ，民法第二十條第一項定有明文。本件被保險人潘民雄於發生事故之後，被保險
    人潘民雄之妹王連春，於八十六年九月十三日，接受台中市警察局第四分局南屯
    派出所偵訊時，答稱「我哥哥名叫潘民雄，民國○○○年○○月○○○日生，身
    份證字號Ｚ000000000，住台中市南屯區鎮平里八鄰水碓巷二十四號」
    ；「我哥哥因在今年三月十五日在文心南五路和豐富路口車禍，肩膀及右腳踝斷
    裂，目前都在大里市仁愛醫院看病，每星期去看一次」（見臺灣台中地方法院檢
    察署八十六年度相字第一二五五號卷第三頁）。且被保險人潘民雄之妹王連春之
    同居人黃國鎮，於八十六年十二月十七日，接受上開南屯派出所偵訊時稱「我現
    與王春連同居，潘民雄是王春連大哥，我稱潘民雄為大哥，．．．，現我與王春
    連、潘民雄同住在台中市南屯區水碓巷二十四號內」；八十六年十二月二十日接
    受台中市警察局第四分局刑事組偵訊時稱「我與王春連係同居人關係，潘民雄係
    王春連的胞兄，因於今年五月發生車禍後就搬到我租屋處」「台中市南屯區鎮平
    里水碓巷二十四號，八十四年十一月份開始承租，每月租金新台幣陸仟元，八十
    六年十月六日就停租了」（見臺灣台中地方法院檢察署八十六年度相字第一二八
    九號卷第六頁、第六十七頁）。綜上可知，王春連及黃國鎮二人同居在台中市南
    屯區鎮平里水碓巷二十四號租屋處，八十六年三月間，被保險人潘民雄因在台中
    發生車禍，為醫治其傷，每星期須至台中縣大里市仁愛醫院就診一次，遂搬與渠
    兩人同住，揆諸上開規定，應可認定台中市南屯區鎮平里水碓巷二十四號，為被
    保險人潘民雄之住所。縱認被保險人僅係以醫治其傷，而暫住於上開處所，非以
    久住之意思，住於一定之地域，則亦可認上開住處係其居所。而上開住處顯非被
    保險人旅行途中所居住之處所，則至為灼然。基此，台灣台中地方法院檢察署於
    八十七年度偵字第四三○一號起訴書上之犯罪事實欄亦載明「唐明松．．．適於
    八十六年七月間，致送給居住於台中市南屯區鎮平里水礁巷二十四號之友人潘民
    雄供其進補，以調養腿傷，潘民雄疏而未注意，予收藏。適八十六年九月十一日
    ，唐明松自台北來訪，潘民雄乃在其住處款待．．．」。而台灣台中地方法院於
    八十七年易字第二二五四號刑事判決書中亦同此認定，此有台灣台中地方法院檢
    察署於八十七年度偵字第四三○一號起訴書、台灣台中地方法院於八十七年易字
    第二二五四號刑事判決書各一份在卷可稽。綜上，被保險人潘民雄死亡之台中市
    南屯區鎮平里水碓巷二十四號住處，係其住所或居所，容有爭議，惟非被保險人
    潘民雄於旅行途中，所居住之處所，尚可確認。則被保險人潘民雄之死亡，並非
    屬於旅行期間之旅行意外所致之死亡，亦足可認定。
三、從而，原告依據保險契約之法律關係，請求被告給付保險金及法定遲延利息，洵
    屬無據，應予駁回。原告受敗訴判決，其假執行之聲請即失所依據，應併予駁回
    。
四、據上論結：原告之訴為無理由，並依民事訴訟法第七十八條，判決如主文。
中    華    民    國    八十九    年      九      月        二十五      日
                                  臺灣高雄地方法院民事第二庭
                                      法  官  陳  信  伍
右為正本係照原本作成。
如不服本判決，應於送達後廿日內，向本院提出上訴狀並表明上訴理由，如於本
判決宣示後送達前提起上訴者，應於判決送達後十日內補提上訴理由書（須附繕本）。
中    華    民    國    八十九    年      九      月        二十五      日
                                      書記官  李  梅  芬


司法院資訊處製作；財團法人民間司法改革基金會備份。
